【裁判字號】    99,訴,2137
【裁判日期】    991130
【裁判案由】    確認股東關係不存在
【裁判全文】
臺灣板橋地方法院民事判決              99年度訴字第2137號
原      告  江榮華
            黃雯琇
            鄒金鑾
上三人共同
訴訟代理人  楊俊雄律師
被      告  元兆科技有限公司
法定代理人  蘇三能
            陳銓欽
上列當事人間請求確認股東關係不存在事件，經本院於民國99年
11月23日言詞辯論終結，判決如下：
    主  文
確認原告江榮華、黃雯琇、鄒金鑾與被告間股東關係不存在。
訴訟費用由被告負擔。
    事實及理由
壹、程序方面：
    按公司經中央主管機關撤銷或廢止登記者，應行清算程序，
    此觀公司法第26條之1 規定準用同法第24條至第26條規定甚
    明。次按有限公司之清算，以全體股東為清算人。但本法或
    章程另有規定或經股東決議，另選清算人者，不在此限，公
    司法第113 條準用同法第79條定有明文。查本件被告業經經
    濟部於民國97年7 月9 日以經授中字第09734997760 號函廢
    止登記在案，有原告提出之被告公司變更登記事項卡影本1
    件附卷可稽，依上開規定，即應行清算程序，以全體股東為
    該公司之清算人。而依被告公司之變更登記事項卡所載，被
    告之董事為蘇三能，股東計有江榮華、黃雯琇、鄒金鑾及陳
    銓欽。另按代表公司之股東，如為自己或他人與公司為買賣
    、借貸或其他法律行為時，不得同時為公司之代表，公司法
    第108 條第4 項準用同法第59條有明文規定。故本件應以蘇
    三能、陳銓欽為被告之法定代理人，合先敘明。
貳、實體方面
一、原告主張：緣原告於99年4 月間接獲財政部臺灣省北區國稅
    局臺北縣分局來函通知，被告公司業經經濟部於97年7 月9
    日廢止登記在案，惟被告公司最近一期暨90年度之資產負債
    表尚有存貨新臺幣（下同）63,009,975元，為查核前開資產
    是否有短漏報銷售額情事，因而要求原告以清算人身分提供
    相關資料前往國稅局說明。然原告均未曾投資被告公司，亦
    未曾簽署任何登記文件，並未同意擔任被告公司之股東。嗣
    經原告向臺北縣政府申請抄錄被告公司之登記表資料後，發
    現原告均係於不知情之情況下，遭人偽造股東權益書而登記
    成為被告公司之股東。其中原告黃雯琇承受原始股東宋藍菁
    出資額80萬元，原告鄒金鑾則承受原始股東黃翁腰出資額11
    萬元（應係10萬元），然原告黃雯琇及鄒金鑾與原始股東宋
    藍菁及黃翁腰互不相識；而原告江榮華亦不認識被告公司名
    下任一股東或實際經營者，卻登記成為被告之原始股東。原
    告因身分遭冒用登記為被告公司股東，而成為稅捐機關追徵
    被告公司所欠稅款之對象，並負有清算人責任，致原告權益
    受有損害。是原告對被告公司股東關係之存在與否，攸關原
    告法律上權益，自有以確認判決除去此等法律上不安狀態之
    必要，應認有即受確認判決之法律上利益。為此，爰依法提
    起本件確認之訴，請求確認原告與被告間股東關係不存在。
    並聲明：如主文所示。
二、被告則以：伊亦係遭冒用而登記為被告公司之股東，且並不
    認識原告等三人等語，資為抗辯。並聲明：駁回原告之訴。
三、本院之判斷：
(一)、按確認法律關係之訴，非原告有即受確認判決之法律上利益
    者，不得提起；確認證書真偽或為法律關係基礎事實存否之
    訴，亦同，民事訴訟法第247 條第1 項定有明文。又所謂即
    受確認判決之法律上利益，係指法律關係之存否不明確，原
    告主觀上認其在法律上之地位有不安之狀態存在，且此種不
    安之狀態，能以確認判決將之除去者而言，若縱經法院判決
    確認，亦不能除去其不安之狀態者，即難認有受確認判決之
    法律上利益，此有最高法院52年台上字第1240號判例可資參
    照。本件原告既經主管機關登記為被告公司股東，且因上開
    登記資料，而可能成為國稅局追繳被告公司所欠稅款之對象
    ，並負有清算人責任，此有原告提出之被告公司設立及歷次
    變更登記表影本計6 件、財政部臺灣省北區國稅局臺北縣分
    局函影本1 件在卷可參，足認原告與被告間股東關係是否存
    在，確使原告於法律上地位存有不安之狀態，而此種不安之
    狀態，得以對被告之確認判決將之除去，故原告應有提起本
    件確認之訴之法律上利益，先予敘明。
(二)、次按確認法律關係不存在之訴，如被告主張其法律關係存在
    時，應由被告負舉證責任；消極確認之訴，應由被告負立證
    責任，如被告欲主張原告確為股東，應由被告自負立證責任
    ，如被告不能立證或其提出之證據不足採用，則原告之訴即
    應認為有理由，無庸另行立證（最高法院42年台上字第170
    號判例、19年上字第385 號判例意旨參照）。據此，本件原
    告既否認出資並同意擔任被告公司股東，即應由被告就存在
    之事實，負舉證之責。經查，本院於99年11月23日言詞辯論
    期日提示被告公司股東同意書予兩造辨識結果，「（問：這
    三個章是你們原告所有的？）原告訴訟代理人：不是。被告
    法定代理人：我也不知道。」（見本院卷第56頁））。則原
    告主張該同意書上之印章並非其所有，其係遭冒名一節應堪
    信為真實。又查，經本院調取稅務電子閘門財產所得調件明
    細表結果顯示，原告等三人於92至98年度均未有領取被告公
    司股息紅利之記錄，足證原告對於其遭冒名登記為被告公司
    股東一節無所知悉。此外，被告復未提出任何證據，足資證
    明原告確曾同意出資擔任被告公司股東，且領有股息紅利等
    事實，揆諸前開說明，堪信原告前述主張之事實為真實。
四、綜上所述，原告等三人既未實際出資，亦未同意擔任被告公
    司股東，則其與被告間之股東關係即不存在，原告提起本件
    確認之訴，為有理由，應予准許。
五、本件判決事證已臻明確，兩造其餘主張、陳述及所提證據，
    暨攻擊防禦方法，經本院審酌後，認與判決結果已不生影響
    ，故不再一一論述，併予敘明。
六、據上論結，原告之訴為有理由，依民事訴訟法第78條，判決
    如主文。
中    華    民    國    99    年    11    月    30    日
                  民事第三庭    法  官  邱育佩
以上正本證明與原本無異
如對本判決不服，須於判決送達後廿日內，向本院提出上訴狀。
中    華    民    國    99    年    11    月    30    日
                                書記官  彭麗紅

司法院資訊處製作；財團法人民間司法改革基金會備份。
